【裁判字號】    98,執消債更,57
【裁判日期】    981127
【裁判案由】    更生執行事件
【裁判全文】
臺灣基隆地方法院民事裁定          98年度執消債更字第57號
債  務  人  陳建成
債  權  人  國泰世華商業銀行股份有限公司
法定代理人  汪國華
債  權  人  良京實業股份有限公司
法定代理人  池野淳一
債  權  人  台新國際商業銀行銀行股份有限公司
法定代理人  吳清文
債  權  人  中國信託商業銀行股份有限公司
法定代理人  麥克迪諾馬
債  權  人  渣打國際商業銀行股份有限公司
法定代理人  麥侃哲
債  權  人  遠東國際商業銀行股份有限公司
法定代理人  洪信德
債  權  人  安泰商業銀行股份有限公司
法定代理人  齊百邁
債  權  人  玉山商業銀行股份有限公司
法定代理人  黃永仁
代  理  人  邱建榮
債  權  人  誠第一資產管理股份有限公司
法定代理人  王裕南
上列當事人聲請消費者債務清理更生事件，本院裁定如下：
    主  文
債務人所提如附表一所示之更生方案應予認可，並自本裁定確定
之次月起，於每月10日給付。
債務人在未依更生條件全部履行完畢前，其生活程度應受如附表
二之生活程度限制。
    理  由
一、債權人遠東國際商業銀行股份有限公司因購買友邦國際信用
    卡股份有限公司之所有信用卡應收帳款（含不良債權），是
    關於本件更生執行程序之續行，由債權人遠東國際商業銀行
    股份有限公司併同為之，業據其提出行政院金融監督管理委
    員會98年8月24日金管銀國字第09800380780號函影本為證，
    合先敘明。
二、按債務人有薪資、執行業務所得或其他固定收入，法院認更
    生方案之條件公允者，得不經債權人會議可決，逕依債務人
    之聲請或依職權以裁定認可更生方案；法院為認可之裁定時
    ，因更生方案履行之必要，對於債務人在未依更生條件全部
    履行完畢前之生活程度，得為相當之限制，消費者債務清理
    條例第64條第1項、第62條第2項分別定有明文。
三、本件債務人於民國（下同）98年7 月14日所提出之更生方案
    ，主張自法院認可更生方案裁定確定之次月起，每1個月為1
    期，每期清償新臺幣（下同）9,000元，共分96期，8年清償
    ，並向各債權人分別按月給付每期之清償金額等語。前經本
    院於98年8 月28日以基院慧98年度執消債更執安字第57號函
    請各債權人於文到10日內，以書面確答是否同意前開更生方
    案，經逾二分之一之債權人均函覆本院確答不同意債務人所
    提之更生方案，是無法依消費者債務清理條例第60條第2 項
    規定視為債權人會議可決更生方案。
四、經查：
    (一)本件債務人聲請更生，前經本院以97年度消債更字 206號
      民事裁定開始更生程序在案，有上開裁定一份在卷可參。
      又債務人自承現於長庚醫療財團法人林口長庚紀念醫院、
      桃園長庚紀念醫院擔任看護工一職，每月薪資加計偶而批
      發水果轉賣給醫院員工或探病之家屬約為新30,000元等情
      ，業據其提出之更生方案陳報狀、工作證影本、收入切結
      書、本院98年10月28日調查筆錄及本院依職權查詢之勞保
      局電子閘門之被保險人投保資料查詢表（投保單位：桃園
      縣照顧服務員職業工會）各一份在卷足憑，是債務人確有
      固定收入及更生方案之履行可能性一節，應可認定。
    (二)觀諸債務人於98年7 月14日所提之修正後更生方案，清償
      總金額合計為： 864,000元，雖僅為已申報無擔保及無優
      先權債權總額1,921,207元之44.97％ （小數點第2位以下
      四捨五入）。惟本院審酌債務人之妻馬美麗（民國45年8
      月21日生）為大陸地區人士尚未取得中華民國國民身分，
      且現因大環境景氣不佳，年紀又已53歲，難以覓得正常穩
      定工作，僅以靠幾千元之臨工為收入來源；另債務人之母
      親陳謝阿謹（民國21年9 月27日生）已高齡77歲，無謀生
      能力，名下並無任何財產，且患有胃癌，是馬美麗、陳謝
      阿謹有受債務人扶養之必要，應堪採信，此亦有債務人所
      提出之民事陳報更生方案狀、大陸地區福建省三明市結婚
      公證書影本、戶籍謄本、陳謝阿謹之中央健康保險局重大
      傷病免自行部分負擔證明卡、陳謝阿謹之高雄市稅捐稽徵
      處綜稅所得資料查詢清單、全國財產稅總歸戶財產查詢清
      單及本院98年10月28日調查筆錄各一份在卷可憑。
    (三)揆之債務人每月收入 30,000元，扣除每期還款金額9,000
      元後，所預留供其與配偶馬美麗、母親陳謝阿謹之每月生
      活必要費用合計為21,000元，再佐以債務人及其配偶馬美
      麗實際居住之臺灣省桃園縣、母親陳謝阿謹居住之高雄市
      ，分別依內政部社會司所公佈之98年度每人每月最低生活
      費9,829元及11,309元之標準之計算數額共計23,813元【
      計算式：本人、配偶馬美麗 9829元×2+母親陳謝阿謹（
      11,309元-3,000元老人年金）÷2（與胞弟共同分擔）＝
      23,813元】，上開債務人所預留之生活必要費用尚低於依
      前開之標準之計算數額，是債務人之每月支出僅係維持其
      及家屬之基本生活需求，並未逾一般人生活程度而無浪費
      之情，應屬合理。
五、次查，(1)債務人於七年內並無曾依破產法或本條例規定受免
    責之情形，有本院查詢表乙紙附卷可稽；(2)債務人名下僅有
    西元2002年5月份出廠之排氣量106CC之重型機車（車號：YA
    T-430）及西元2005年12月份出廠之排氣量993CC之福特六和
    自用小貨車（車號： 2309-MR）各一部外，並無任何足資變
    價清償之財產，依行政院86年12月30日台86財字第 52053號
    函核定公佈之「固定資產耐用年數表」規定，上開汽機車，
    已逾耐用年數，殘餘價值有限，況其無擔保及無優先權債權
    受償總額為 864,000元，顯已高於法院裁定開始更生程序時
    ，依清算程序所得受償之總額；(3)債務人於聲請本件更生前
    二年收入共計 720,000元，而債務人更生方案清償總金額為
    864,000 元顯已逾其更生裁定前二年間，可處分所得扣除自
    己及依法應受其扶養者所必要生活費用之數額，分別債務人
    所提出之更生聲請狀所附之聲請更生前二年內之財產及收入
    狀況說明書、高雄市稅捐稽徵處94年度、95年度綜稅所得資
    料查詢清單、交通部汽車行車執照影本、機器腳踏車行車執
    照影本及本院依職權查詢之債務人96、97年度稅務電子閘門
    財產所得調件明細表各一份在卷可稽，是債務人之更生方案
    對於本條例第64條第2項第4款之可處分所得基準亦無違背；
    (4)債務人無違反本條例第63條第1 項各款之事由存在。綜上
    ，債務人上開更生方案並無本條例第64條第2 項所定不應認
    可之消極事由存在。
六、再查，消費者債務清理條例之目的，除保障債權人集團性滿
    足之最大化及公平化外，並為賦與債務人重建復甦其經濟生
    活之機會。故消費者債務清理程式制度之構築首需強調生活
    再建及破綻預防，提高債務人工作意願並改善其生活習慣，
    使能重新出發，從而保障其生存權，並促進其義務遂行能力
    ，儘可能永續性回覆信用。而債務人之收入係一家三口賴以
    維生之唯一收入，債務人配偶擔任除擔任臨工外，專職打理
    家庭日常生活中一切事務，此為眾多家庭之生活模式，亦係
    家庭中不可或缺之重要角色，準此，債務人因工作能力及性
    質固定穩定均較其配偶優勢，而由其主外、配偶主內，共同
    經營一個家庭，並無悖於社會常理。再者，夫妻互負扶養之
    義務，其負扶養義務之順序與直系血親卑親屬同，其受扶養
    權利之順序與直系血親尊親屬同，民法第1116條之1 定有明
    文。夫妻互受扶養權利之順序既與直系血親尊親屬同，自不
    以無謀生能力為必要，最高法院79年度台上字第2629號亦著
    有判例可資參照。本件債務人之配偶目前無穩定收入之長期
    工作及負責打理日常生活中一切事務，堪認債務人之配偶有
    不能維持生活之情，是債務人對其配偶自有扶養義務。本件
    債權人主張債務人陳報尚須扶養其配偶，債務人就此應舉證
    其配偶是否有不能維持生活且無謀生能力之事由，倘無法舉
    證，則關於配偶之扶養費用支出應予剔除，而執此主張不同
    意債務人所提之更生方案，應不足採信。故本院衡之本件債
    務人每月收入用以攤還各債權人後所預留供全家三口膳食、
    交通、醫療、勞健保、通訊、水電瓦斯、教育等生活必要費
    用均僅係基本生活需求已如前述，考量其還款能力及所提更
    生條件清償成數達無擔保及無優先權債權總額之44.97％，
    且已將清償年限延長至消費者債務清理條例所規定之最長年
    限8年，堪認為公允、適當及可行。
七、末查，部分債權人主張依中華民國銀行商業同業公會全國聯
    合會（下稱銀行公會）前已通知各會員銀行就協商毀諾案件
    ，提供債務人一致性個別協商機制，諸如延長還款期數為18
    0期零利率之清償方案，是債務人應積極再與債權銀行協議
    ，而非消極逃避債務，藉更生程序卸責，致債權人蒙受損害
    等語。惟查若以銀行公會一致性個別協商機制，分180 期無
    息還款之方案，此種還款期數已超過本條例第53條第2 項第
    3款所定延長後最終清償期至多8年之限制。且銀行公會一致
    性個別協商機制係由各銀行分別與債務人協商或由各債權銀
    行依債務人與最大債權銀行協商之條件比照辦理，然依據本
    條例施行至今之經驗法則，債務人毀諾後，縱債務人與個別
    銀行為協商時，銀行同意給予債務人 180期、無息、低額還
    款之方案，惟仍有部分債權銀行就債權總額，主張加計本院
    准予債務人更生後至個別協商時依原契約約定計算之利息、
    違約金，往往致債務人無力負擔每月還予債權銀行總額，此
    由本院於其他債務人聲請更生案件中，部分債權人之民事陳
    報狀所載可知。再者本條例之立法目的在於平衡兼顧社會經
    濟秩序及債務人之基本生活之維持，免除開始更生後利息及
    違約金之持續累積之負擔，給予債務人喘息之空間，使債務
    人於盡力最大誠意及努力為個人債務清理，而賦與債務人有
    重建復甦經濟生活之機會。是債權人主張債務人應再與債權
    人為協商，而非欲藉本條例削減債務致債權人蒙受損害等語
    ，自不足採。又倘法院不予認可系爭更生方案，則依本條例
    第65條規定，債務人只有開始清算程序一途，佐以債務人名
    下之汽機車，已逾耐用年數，甚無經濟上價值，拍賣可獲得
    之價額不高，且僅足敷清償財團費用、財團債務等乙節以觀
    ，足認進行清算程序後債權人將因無法獲償分文，而陷於更
    不利之結果，是以債權人主張系爭更生方案所償還成數過低
    ，有失公允云云，亦不足採。
八、另本件債務人更生方案，關於各債權人債權比例及所載每期
    各債權人應受償之金額未記載明確，為杜爭議，並保障各債
    權人之公平受償，爰依職權予以修正，於本裁定確定之翌月
    起，每期清償日為每月10日，由債務人依附表一所示之各債
    權人每期可受分配金額，分別給付予各債權人，方不致影響
    更生方案裁定認可內容之確定性及可行性。又因給付所生之
    匯款或轉帳之手續費，基於各債權人之公平，不宜加重最大
    債權銀行之負擔，應由債務人負擔，附此敘明。
九、綜上所述，債務人有固定收入，其更生方案之條件核屬公允
    、適當、可行，且無本條例第64條第 2項所定不得認可之消
    極事由，揆諸消費者債務清理條例之立法目的，保障債權人
    公平受償，謀求消費者經濟生活之更生機會及社會經濟健全
    發展，故不經債權人會議可決，依職權逕予認可該更生方案
    。另為促使債務人履行更生方案，並建立債務人開源節流、
    量入為出等合理消費觀念，避免其為奢華、浪費之行為，應
    限制其生活條件，爰依上開規定，就債務人在未依更生條件
    全部履行完畢前之生活程度，裁定為相當之限制，如主文第
    2 項所示。
十、爰依消費者債務清理條例第64條第1項、第62條第2項規定，
    裁定如主文。
中    華    民    國    98    年    11    月    27    日
                      民事庭司法事務官  陳憲銘
上為正本係照原本作成
不同意更生方案之債權人如不服本裁定，應於裁定送達後10日內
，以書狀向本院司法事務官提出異議。
中    華    民    國    98    年    12    月    1     日
                            書  記  官  黃筱雯
附表一：更生方案
 ┌──────────────────────────────────────────────┐
 │壹、更生方案內容：                                                                          │
 ├──────────────────────────────────────────────┤
 │  1.清償期數及清償金額：                                                                    │
 │    自認可更生方案裁定確定後之次月起，以每1月為1期，每期清償新臺幣（下同）9,000元，共計清償 │
 │    96 期（8年）。                                                                          │
 │  2.給付方式：                                                                              │
 │    （1）自認可更生方案裁定確定後之次月起，於每月10日前，將每期應繳金額以臨櫃繳款、匯款方式 │
 │         或自動櫃員機（ATM）轉帳或債權人指定還款方式，分別匯入各債權人指定匯款帳號，匯款或轉│
 │         帳手續費由債務人負擔。                                                             │
 │    （2）債務人於履行更生方案前，應自行向各債權人詢問還款方式，並依期履行。                 │
 │    （3）各債權人分配金額如貳之分配表所示。                                                 │
 │  3.無擔保及無優先權債務總額：1,921,207元。                                                 │
 │  4.清償總額：864,000元(9,000元×96期)。                                                    │
 │  5.清償成數：44.97％。                                                                     │
 │                                                                                            │
 ├──────────────────────────────────────────────┤
 │貳、各無擔保及無優先權債權人之受清償額分配表：                           單位：新臺幣 元    │
 ├──┬────────────┬──────┬────┬────────┬─────────┤
 │編號│    債  權  人          │  債權金額  │債權比率│第1期至第96期可 │96期共可受分配總金│
 │    │                        │            │        │受分配金額      │額                │
 ├──┼────────────┼──────┼────┼────────┼─────────┤
 │ 1  │良京實業（股）          │   339,020  │ 17.65% │      1,589     │      152,544     │
 ├──┼────────────┼──────┼────┼────────┼─────────┤
 │ 2  │台新國際商業銀行（股）  │  3971,412  │ 19.33% │      1,740     │      167,040     │
 ├──┼────────────┼──────┼────┼────────┼─────────┤
 │ 3  │中國信託商業（股）      │    85,070  │  4.43% │        399     │       38,304     │
 ├──┼────────────┼──────┼────┼────────┼─────────┤
 │ 4  │誠第一資產管理（股）  │    11,801  │  0.61% │         55     │        5,208     │
 ├──┼────────────┼──────┼────┼────────┼─────────┤
 │ 5  │遠東國際商業（股）      │   421,410  │ 21.93% │      1,974     │      189,504     │
 │    │（含友邦信用卡之債權）  │            │        │                │                  │
 ├──┼────────────┼──────┼────┼────────┼─────────┤
 │ 6  │安泰商業銀行（股）      │   160,229  │  8.34% │        751     │       72,096     │
 ├──┼────────────┼──────┼────┼────────┼─────────┤
 │ 7  │玉山商業銀行（股）      │    44,175  │  2.30% │        207     │       19,872     │
 ├──┼────────────┼──────┼────┼────────┼─────────┤
 │ 8  │國泰世華商業銀行（股）  │   300,425  │ 15.64% │      1,408     │      135,168     │
 ├──┼────────────┼──────┼────┼────────┼─────────┤
 │ 9  │渣打國際商業銀行（股）  │   187,665  │  9.77% │        879     │       84,384     │
 ├──┼────────────┼──────┼────┼────────┼─────────┤
 │    │    合   計             │ 1,921,207  │   100% │      9,002     │      864,192     │
 ├──┴────────────┴──────┴────┴────────┴─────────┤
 │參、補充說明：                                                                              │
 │  1.各債權人每期可受分配金額＝每期還款總金額9,000元×各債權人債權比率（元以下四捨五入）。   │
 │  2.因各債權人每期可受分配金額，係採元以下四捨五入方式進位，故每期合計清償總額為9,002元，略 │
 │    高於債務人所提之每期還款總金額9,000元。                                                 │
 │  3.本院所為之認可更生方案裁定，如未經債權人異議，於送達後10日裁定即確定，將依職權核發確定證│
 │    明書，債權人及債務人不必另行聲請。                                                      │
 └──────────────────────────────────────────────┘
附表二：
 ┌──────────────────────────────────────────────┐
 │更生之債務人在未依更生條件全部履行完畢前，應受下列之生活程度限制：                          │
 ├──────────────────────────────────────────────┤
 │1、不得為奢侈、浪費之行為。                                                                 │
 ├──────────────────────────────────────────────┤
 │2、不得為賭博或其他投機行為（如六合彩、職棒簽賭等）。                                       │
 ├──────────────────────────────────────────────┤
 │3、不得為金錢借貸之行為。                                                                   │
 ├──────────────────────────────────────────────┤
 │4、不得為不動產之處分及購置不動產。                                                         │
 ├──────────────────────────────────────────────┤
 │5、不得搭乘計程車、高鐵、飛機、輪船。但因職務所需且由任職機關或團體支付者不在此限。         │
 ├──────────────────────────────────────────────┤
 │6、不得從事國外遊學或出國旅遊等消費活動。                                                   │
 ├──────────────────────────────────────────────┤
 │7、不得投資金融商品（如股票、基金、期貨等）之相關行為。                                     │
 ├──────────────────────────────────────────────┤
 │8、不得駕駛超過新台幣（下同）500,000元以上之車輛。但因營業謀生必要者，不在此限。            │                                                                                      │
 ├──────────────────────────────────────────────┤
 │9、每月日常生活支出不得逾政府公告當年度各縣市最低生活標準。                                 │                                                                                                        │
 ├──────────────────────────────────────────────┤
 │10、每人每月房屋租金不得逾4,000元，每戶每月不得逾10,000元。                                 │
 ├──────────────────────────────────────────────┤
 │11、除維持生計之必要外，不得購買1,000元以上之商品或服務。                                   │
 ├──────────────────────────────────────────────┤
 │12、不得從事美容醫療之消費行為。                                                            │
 ├──────────────────────────────────────────────┤
 │13、不得出入特種營業場所、電子遊藝場所、酒吧、夜店、舞廳、卡拉OK、KTV等場所為消費。         │
 ├──────────────────────────────────────────────┤
 │14、每月應製作收入支出帳目明細並保留收據或憑證，以供法院定期查核。                          │                                                                   │
 ├──────────────────────────────────────────────┤
 │附註：債務人之生活程度一經限制，債務人即應遵守，如有違反致更生方案履行困難，即屬可歸責於己之│
 │      事由，而不得依消費者債務清理條例第75條規定聲請延長履行期間或免責。                    │
 └──────────────────────────────────────────────┘

司法院資訊處製作；財團法人民間司法改革基金會備份。
